【裁判字號】    99,上易,2415
【裁判日期】    991029
【裁判案由】    妨害自由
【裁判全文】
臺灣高等法院刑事判決                99年度上易字第2415號
上  訴  人
即  被  告  丙○○
上列上訴人因妨害自由案件，不服臺灣板橋地方法院99年度易字
第1730號，中華民國99年9 月3 日第一審判決（起訴案號：臺灣
板橋地方法院檢察署99年度偵字第6929號），提起上訴，本院判
決如下：
    主  文
上訴駁回。
    理  由
一、按依刑事訴訟法第350 條、第361 條、第362 條、第367 條
    規定，不服地方法院之第一審判決而上訴者，須提出上訴書
    狀，並應敘明具體理由，為上訴必備之程式；其所提出之書
    狀未敘述上訴理由，或僅曾以言詞陳述上訴理由者，均應於
    上述期間屆滿後20日內補提理由書於第一審法院。第一審法
    院經形式審查，認逾期未補提上訴理由者，應定期間先命補
    正；逾期未補正者，為上訴不合法律上之程式，應以裁定駁
    回。倘已提出上訴理由，但所提非屬具體理由者，則由第二
    審法院以上訴不合法律上之程式，判決駁回。而所謂具體理
    由，必係依據卷內既有訴訟資料或提出新事證，指摘或表明
    第一審判決有何採證認事、用法或量刑等足以影響判決本旨
    之不當或違法，而構成應予撤銷之具體事由，始克當之（例
    如：依憑證據法則具體指出所採證據何以不具證據能力，或
    依憑卷證資料，明確指出所為證據證明力之判斷如何違背經
    驗、論理法則）；倘僅泛言原判決認定事實錯誤、違背法令
    、量刑失之過重或過輕，而未依上揭意旨指出具體事由，或
    形式上雖已指出具體事由，然該事由縱使屬實，亦不足以認
    為原判決有何不當或違法者（例如：對不具有調查必要性之
    證據，法院未依聲請調查亦未說明理由，或援用證據不當，
    但除去該證據仍應為同一事實之認定），皆難謂係具體理由
    ，俾與第二審上訴制度旨在請求第二審法院撤銷、變更第一
    審不當或違法之判決，以實現個案救濟之立法目的相契合，
    並節制濫行上訴（最高法院97年度台上字第892 號判決意旨
    參照）。又第二審法院認為上訴書狀未敘述理由，依刑事訴
    訟法第367 條但書規定，始應定期間命其補正。如認上訴書
    狀已敘述理由，但其理由非屬具體，其所為上訴，即不符上
    訴之法定要件，自得逕行判決駁回，無定期命補正問題（最
    高法院97年度台上字第3599號判決要旨意旨）。
二、本件原審判決略以：(一)被告丙○○與告訴人甲○○、乙○○
    父子係分別居住在臺北縣板橋市○○街52、54號4 樓同樓層
    之鄰居，丙○○前於民國（下同）98年8 月7 日因乙○○將
    冰箱放置在前址4 樓樓梯間乙事，雙方即曾發生爭執並互毆
    犯傷害罪，而經臺灣板橋地方法院於99年1 月13日以98年度
    簡字第9567號判決就被告丙○○判處罰金新臺幣（下同）6
    千元；就告訴人乙○○判處罰金5 千元（丙○○部分因未上
    訴而確定；乙○○部分，嗣經丙○○以量刑過輕等為由請求
    檢察官上訴後，經同院於99年6 月29日以99年度簡上字第34
    2 號判決上訴駁回確定）。詎被告丙○○因不滿前開刑事傷
    害案件遭判刑，且刑度較乙○○高，於99年1 月30日上午某
    時許，在臺北縣板橋市南雅夜市飲酒返回自身住處後，竟基
    於恐嚇危害安全之犯意，於同日上午5 時許，攜帶其所有之
    西瓜刀1 支出門，在上址4 樓甲○○、乙○○之居住處門口
    按壓電鈴及手持前揭西瓜刀揮舞，並對在門後之甲○○、乙○○大聲恫稱：「給我出來，我要用刀殺死你們，我跟你們
    拼命，我要你們全家死、我賠6 千元，你賠5 千元，明明是
    你不對，為何我要賠得比你多錢」等語，致甲○○、乙○○
    見聞後心生畏懼，致生危害渠等之生命、身體安全。嗣經甲○○、乙○○報警處理，遂為警到場查獲丙○○，並扣得前
    揭西瓜刀1 支。(二)被告丙○○因涉犯上開妨害自由等案件，
    經警移送臺灣板橋地方法院檢察署偵辦，而於99年3 月18日
    上午11時許，經該署檢察官傳喚其到庭訊問後，被告丙○○
    復對甲○○、乙○○心生不滿，於同日晚間某時許，在臺北
    縣板橋市○○路某處飲酒後，再基於恐嚇危害安全之犯意，
    於同日晚間8 時45分許，前往上址4 樓甲○○、乙○○之居
    住處門口叫囂及摔擲不明酒瓶，並對在門後之甲○○、乙○○大聲恫稱：「沒死不能埋」、「若把我關起來，你爸就讓
    你死，試看看」等語，致甲○○、乙○○見聞後心生畏懼，
    致生危害渠等之生命、身體安全。案經甲○○、乙○○提出
    告訴而悉上情。並以上開事實，業據被告於原審審理時坦承
    確有前揭客觀情事不諱，僅辯稱：伊不是恐嚇，只是喝酒醉
    以後要討公道、發牢騷，伊平常跟告訴人等沒有什麼糾紛，
    是因為告訴人等先前在公共空間放置冰箱才會引起這些事云
    云。惟查：1.前揭犯罪事實，業據告訴人即證人甲○○、乙○○於警詢及檢察官訊問時指證綦詳，並有99年1 月30日扣
    押筆錄暨扣押物品目錄表、99年3 月18日被告訊問筆錄、99
    年3 月18日現場監視器錄影光碟暨臺灣板橋地方法院檢察署
    勘驗報告、照片，及本院98年度簡字第9567號、99年度簡上
    字第342 號刑事判決書等件在卷可佐，已足認定為真實。2.
    被告雖仍以前詞置辯，然按刑法上之恐嚇危害於安全罪，僅
    需行為人以將來惡害通知被害人，使被害人發生畏怖心理即
    已構成，亦即該罪係用以保護遭受惡害通知者，不致無端因
    他人恐嚇行為而產生心理恐懼及安全上之危害，至行為人對
    外通知表示惡害時之內心真正動機為何，或其主觀上是否確
    有意實現該惡害，則皆非所問。查告訴人甲○○、乙○○於
    警詢及檢察官問時，均已明確證稱渠等於99年1 月30日、同
    年3 月18日見聞被告言行後，心理感到恐懼害怕等語在案，
    核與證人即警員林楨川於檢察官訊問時，證稱：99年1 月30
    日當時告訴人父子有提到被告出言恐嚇他們，其實當時告訴
    人父子沒有要提出告訴，是當天下午考量他們人身安全才打
    電話跟我說要提出告訴，並到派出所製作筆錄之情相符，參
    諸被告先後在告訴人等之居住處門口，大聲言明要用刀殺死
    告訴人全家、要讓告訴人等死之語，且身體分別輔以揮舞西
    瓜刀、摔酒瓶之舉動，客觀上確足以讓一般人感覺生命、身
    體將受到不法侵害威脅無疑，已可認告訴人甲○○、乙○○
    所言堪以採信，是告訴人甲○○、乙○○既因先後見聞被告
    各次言行，致使渠等均心生畏懼，被告所為自仍皆構成恐嚇
    ，而與其本身動機是否僅係為討公道或發牢騷無涉。況被告
    先前即係因告訴人乙○○將冰箱放置在上址4 樓樓梯間乙事
    ，雙方發生爭執並互毆犯傷害罪，而經本院以98年度簡字第
    9567號判決判處刑罰在案，當知縱其自認係為公共利益方與
    告訴人等發生糾紛，亦應循正當合法之管道進行協調處理為
    是，且倘對本院前揭判決不服，同應對之提起上訴並靜待、
    接受法院最終裁判確定結果，要無徒憑己意即逕自認定孰對
    孰錯，遑論有何進而對告訴人等先後為前揭各次恐嚇言行之
    正當理由。3.另按行為時因精神障礙或其他心智缺陷，致不
    能辨識其行為違法或欠缺依其辨識而行為之能力者，不罰。
    行為時因前項之原因，致其辨識行為違法或依其辨識而行為
    之能力，顯著減低者，得減輕其刑。前2 項規定，於因故意
    或過失自行招致者，不適用之，刑法第19條定有明文。查被
    告於99 年1月30日警詢時，即供明：因先前與乙○○互毆上
    過法院，現在法院做出判決，我認為法院的判決對我不公平
    ，所以今天凌晨喝完酒後，去找乙○○討公道，法院判決我
    要罰6 千元，我覺得是他的錯，他應該要幫我把罰金處理好
    。我雖然有喝酒，但大致上的情形我還記得，那時我至對面
    按門鈴，但對方都不理我，然後我就用手一直拍對方的鐵門
    ，之後警衛王楚秀就來勸我回去睡覺等語在卷，可見被告就
    99年1 月30日為前揭恐嚇言行之緣由、過程均尚能清楚記憶
    描述，並無因酒醉導致不能或顯著減低辨識其行為違法及欠
    缺依其辨識而行為之能力之情形。又被告於本院審理時，復
    供明：扣案西瓜刀本來放在我家裡廚房，99年1 月30日應該
    是先在板橋南雅夜市喝酒，後來朋友送我回家。99年3 月18
    日我跟朋友在板橋市○○路喝酒，距離我家約5 、6 百公尺
    ，我是走路回家等語無訛，是其於99 年1月30日喝酒返家後
    ，既尚知曉要從本身住處廚房取出西瓜刀隨身攜帶再出門，
    且在告訴人等居住處門口，仍可表明在本院先前傷害案件中
    ，各自遭判處罰金之具體金額；另於99年3 月18日飲酒後，
    亦仍可獨自步行返家，且在告訴人等居住處門口，猶表明不
    滿當日檢察官偵辦本案等情，足認被告先後為前揭各次恐嚇
    言行時，其責任能力並無因飲酒而存有顯著減低之情狀甚明
    。縱退步言之，依被告主張認其先後為前揭各次恐嚇言行時
    ，確已有酒醉情事，然其於本院審理時，已陳明：主要是我
    喝酒後，想到告訴人他們這麼霸道，就會沒有辦法忍耐等語
    ，故其既明知平常飲酒後，對告訴人等不滿情緒即可能隨時
    爆發失控之情，亦足認被告責任能力若有減損，復全係因其
    故意或過失所自行招致者，同無主張適用刑法第19條第1 項
    、第2 項相關減免刑責規定之餘地。4.至被告雖曾具狀聲請
    傳訊證人即警衛王楚秀、證人即警員林楨川到庭，然其欲待
    證之事實僅為於99年1 月30日其有酒醉之情，就此證人王楚
    秀、林楨川前於檢察官訊問時，均已證稱被告前開期日確有
    喝酒情狀無訛，而原審既認被告於99年1 月30日係飲酒後為
    前揭犯行，並敘明其尚不符合刑法第19條第1 項、第2 項所
    定要件之理由，是被告聲請傳訊前揭證人等，原審認均無再
    予傳喚之必要。5.再被告於原審審理時，雖請求告訴人等說
    明為何要將冰箱放在樓梯間，惟此部分與認定被告是否成立
    前揭各次恐嚇危害安全犯行間，尚無直接關聯性，故本院認
    同無調查之必要。綜上，本案事證明確，被告犯行堪以認定
    。核被告於99年1 月30日、同年3 月18日先後所為，均係犯
    刑法第305 條恐嚇危害安全罪。被告先後於前揭時地，分別
    係以1 恐嚇行為，同時侵害告訴人甲○○、乙○○2 人法益
    觸犯2 罪名，均屬同種想像競合犯，皆應依刑法第55條規定
    從一重處斷。再被告所為本案2 次恐嚇危害安全犯行間，於
    時間上可明確區分，且係其99年1 月30日為警到場查獲移送
    臺灣板橋地方法院檢察署偵辦後始再犯者，足認其犯意各別
    ，應予分論併罰。並審酌被告刑案前科紀錄之素行狀況，有
    本院被告前案紀錄表在卷可參，兼衡其智識程度、犯罪之動
    機、手段、所生危害程度、與告訴人甲○○、乙○○間之關
    係，及被告犯後猶未坦認犯行，復對告訴人等持續懷有敵意
    進而不斷引發糾紛之態度等一切情狀，量處應執行有期徒刑
    6 月，及諭知如易科罰金之折算標準，以資懲儆。並以扣案
    西瓜刀1 支係被告所有，業據其於原審審理時陳明在卷，並
    屬於供其為99年1 月30日恐嚇危害安全犯行所用之物，應依
    刑法第38條第1 項第2 款規定沒收之；至被告於99年3 月18
    日所持用之不明酒瓶，並未扣案，經核前揭物品尚非屬違禁
    物或應予沒收之物，且遍查卷內證據資料，復難認該酒瓶仍
    現實存在，故為免造成執行困難，爰不沒收之。
三、查本件經原審於99年9 月3 日判決後，被告雖於99年9 月17
    日提起上訴，其上訴狀記載：「案件最起初是因告訴人乙○○家裡的冰箱之事而引起，互毆當時警察來處理也有要求受
    傷者要現場拍照，而我有受傷，警察也現場幫我拍2 張受傷
    的照片，……而乙○○年輕氣壯，沒有受傷，警察才沒有幫
    他拍照……本案演變成我的判刑比他更重，……我認為整個
    案子的重點，1 個67歲的來恐嚇1 個38歲的年輕人，恐嚇得
    了嗎？乙○○為了陷害我，他當然是說他會怕我……」云云
    。惟原審既已就被告所為，清楚敘明「刑法上之恐嚇危害於
    安全罪，僅需行為人以將來惡害通知被害人，使被害人發生
    畏怖心理即已構成，亦即該罪係用以保護遭受惡害通知者，
    不致無端因他人恐嚇行為而產生心理恐懼及安全上之危害，
    至行為人對外通知表示惡害時之內心真正動機為何，或其主
    觀上是否確有意實現該惡害，則皆非所問」等語，並就本件
    除據告訴人甲○○、乙○○於警詢及檢察官訊問時明確證述
    渠等於99年1 月30日、同年3 月18日見聞被告言行後，心理
    感到恐懼害怕等語在卷外，且經證人即警員林楨川於偵查中
    具結後證述：「99年1 月30日當時告訴人父子有提到被告出
    言恐嚇他們，其實當時告訴人父子沒有要提出告訴，是當天
    下午考量他們人身安全才打電話跟我說要提出告訴，並到派
    出所製作筆錄」等語相符，並參諸被告先後在告訴人等居住
    處門口，大聲言明要用刀殺死告訴人全家、要讓告訴人等死
    之語，且身體分別輔以揮舞西瓜刀、摔酒瓶之舉動，依一般
    社會生活之通常觀念，客觀上確已足令一般人感覺生命、身
    體將受到不法侵害威脅無疑，爰認告訴人甲○○、乙○○前
    開指述應可採信，是告訴人甲○○、乙○○既因先後見聞被
    告各次言行，致使渠等均心生畏懼，被告所為自仍皆構成恐
    嚇，而與其本身動機是否僅係為討公道或發牢騷無涉等節，
    詳予論述，並審酌「被告刑案前科紀錄之素行狀況，有本院
    被告前案紀錄表在卷可參，兼衡其智識程度、犯罪之動機、
    手段、所生危害程度、與告訴人甲○○、乙○○間之關係，
    及被告犯後猶未坦認犯行，復對告訴人等持續懷有敵意進而
    不斷引發糾紛之態度等一切情狀」始為量刑，則原審判決既
    已詳細記載認定被告犯罪之證據及理由，並已審酌關於刑法
    第57條科刑之一切情狀，在適法範圍內行使其量刑之裁量權
    ，核無違法或不當之情形。上訴人提起上訴，仍一再耽溺於
    對另案傷害經判處罪刑部分之不滿，執詞否認有恐嚇犯行，
    惟對於原審判決究有何具體事由，致判決不當或違法，無一
    語涉及，顯未依據卷內既有訴訟資料或提出新事證，指摘或
    表明原審判決有何採證認事、用法或量刑等足以影響判決本
    旨之不當或違法，或足以影響原判決，構成應撤銷之具體事
    由（最高法院97年度台上字第3267號、第3037號、第4525號
    判決要旨參照）。依上開判決意旨，本件上訴不合上訴之法
    定要件，應予駁回，並不經言詞辯論為之。
據上論斷，應依刑事訴訟法第367條前段、第372條，判決如主文
。
中    華    民    國    99    年    10    月    29    日
                  刑事第十四庭  審判長法  官  陳志洋
                                      法  官  遲中慧
                                      法  官  謝靜慧
以上正本證明與原本無異。
不得上訴。
                                      書記官  陳泰寧
中    華    民    國    99    年    11    月    3     日
附錄本案論罪科刑法條：
刑法第305 條
以加害生命、身體、自由、名譽、財產之事，恐嚇他人致生危害
於安全者，處2 年以下有期徒刑、拘役或300 元以下罰金。

司法院資訊處製作；財團法人民間司法改革基金會備份。
